【裁判字號】    98,訴,326
【裁判日期】    990212
【裁判案由】    債務人異議之訴
【裁判全文】
臺灣新竹地方法院民事判決               98年度訴字第326號
原      告  乙○○
            丙○○
            己○○
            戊○○
            丁○○
前列五人共同
訴訟代理人  鄭昱廷律師
被      告  臺灣銀行股份有限公司
法定代理人  蔡富吉
訴訟代理人  甲○○
複代理人    簡良夙律師
上列當事人間債務人異議之訴事件，本院於民國99年1月19日言
詞辯論終結，判決如下：
    主      文
本院九十八年度司執字第九五二三號清償債務強制執行事件對於
原告所為之強制執行程序應予撤銷。
訴訟費用由被告負擔。
    事實及理由
一、原告主張：
（一）緣被告等分別為訴外人鄭長達之配偶及子女，鄭長達於民
      國（下同）87年間身罹癌症重病，並於88年9月3日過世，
      當時繼承人等並不知鄭長達生前對外曾簽署連帶保證人之
      契約，故並未辦理拋棄繼承，遽原告等於98年5月帳戶莫
      名被凍結，才知被告以台灣台北地方法院88年度民執寅字
      第6346號債權憑證（即台灣台北地方法院87年度重訴字第
      1319號民事判決正本及確定證明書、台灣台北地方法院91
      年度聲字第131號民事裁定及確定證明書，下稱系爭債權
      憑證），對原告等之財產聲請本院98年度司執字第9523號
      強制執行（下稱系爭強制執行案件），將原告等名下之不
      動產、存款帳戶、薪資之三分之一等財產全部查封，然原
      告等非上開執行名義效力所及且系爭債權憑證之債權有消
      滅或妨礙債權人請求之事由，爰依強制執行法第14條之1
      及強制執行法第14條第1項之規定，提起本件債務人異議
      之訴，合先敘明。
（二）依據強制執行法第14條之1，原告等非適格之執行當事人
      ，被告不得對於原告為強制執行：
  １、按強制執行法第14條之1規定「債務人對於債權人依第4條
      之2規定聲請強制執行，如主張非執行名義效力所及者，
      得於強制執行程序終結前，向執行法院對債權人提起異議
      之訴。」。經查，就台灣台北地方法院87年度重訴字第
      1319號民事判決此一執行名義而言，形式上觀之，僅列劉
      勁麟、鄭長達、鄭新豐為債務人，並未列出原告等五人為
      債務人，鈞院之執行處自不得逕行認定該執行名義及於原
      告等五人。況查，前開台北地方法院87年度重訴字第1319
      號案件係於87年間開庭，惟當時鄭長達已因重病失去意識
      ，無法合法受意思表示之通知，故該案之通知是否合法送
      達鄭長達顯有疑義，是以，該執行名義對於鄭長達既非合
      法，則對於鄭長達之繼承人更應無任何效力。
  ２、次查，就台灣台北地方法院91年度聲字第131號民事裁定
      此一執行名義而言，經查，就原證一上雖有書記官以手寫
      填載「增列鄭長達之繼承人如左：債務人乙○○、債務人
      丙○○、債務人己○○、債務人戊○○、債務人丁○○」
      等字樣，惟查，鄭長達係於88年9月3日過世，如債權人係
      於91年提出91年度聲字第131號民事裁定，則該裁定必定
      無法合法送達，惟債權人並未於該裁定之訴訟程序中命原
      告等承受訴訟，故該裁定係對一已死之人做成，況查，由
      原證一之形式觀之，係由書記官林文華手寫填載執行名義
      二，「91年度聲字第131號民事裁定及確定證明書又加註
      「本件債權人經參加本院92年民寅字第11850號，於93 年
      5月6日受償…」及「增列鄭長達之繼承人如左：債務人乙
      ○○…」等字樣，足見該三行文字皆應係於93年5月6日填
      載，惟91年度聲字第131號民事裁定既對於已死之人作成
      ，則書記官又遲至93年5月6日始填載「增列鄭長達之繼承
      人如左：債務人乙○○…」等字樣，足見91年度聲字第
      131號民事裁定並未通知原告等承受訴訟，該裁定之合法
      效力顯有疑義，更遑論，書記官林文華既為事後手寫加註
      執行名義二之事項，該更改部份未蓋有台北地方法院之官
      防，而書記官之便章為任何人均能偽刻而得，故手寫填載
      執行名義二之相關記載形式真實性極有疑義，應不能認為
      原告等依據原證一為執行名義之效力所及。
（三）依銀行法規定，被告違法要求劉勁麟提供連帶保證人，鄭
      長達及鄭新豐所簽署之連帶保證契約應為無效，被告未先
      就借款人劉勁麟求償應為違法，且被告僅能分別對鄭長達
      及鄭新豐求償保證債務二分之一即新臺幣（下同）
      48,074,180.5元，不得各向鄭長達及鄭新豐求償保證債務
      之全部：
  １、按銀行法第12條規定，「銀行辦理自用住宅放款及消費性
      放款，已取得前條所定之足額擔保時，不得以任何理由要
      求借款人提供連帶保證人。銀行辦理授信徵取保證人時，
      除前項規定外，應以一定金額為限。未來求償時，應先就
      借款人進行求償，其求償不足部分得就連帶保證人平均求
      償之。」，經查，本件既為自用住宅放款，除非被告能證
      明本件無足額擔保，本不得要求劉勁麟提供連帶保證人鄭
      長達及鄭新豐，被告違法要求劉勁麟提供連帶保證人，鄭
      長達及鄭新豐所簽署之連帶保證契約應為無效。次查，依
      照上開規定，被告應先對借款人劉勁麟求償，求償不足始
      能對連帶保證人鄭長達及鄭新豐求償，惟被告竟同時將借
      款人及連帶保證人列為債務人同時於98年度司執字第9523
      號強制執行案件中求償，顯已違反銀行法第12條之規定。
  ２、末查，縱被告已對借款人求償，就求償不足部份得對連帶
      保證人平均受償，亦即就保證債務金額為本金15,164,153
      元，利息61,501,924元，違約金19,482,284元，合計
      96,148,361元，僅能對鄭長達及鄭新豐平均求償，亦即僅
      能分別求償二分之一即48,074,180.5元，不得對任一人求
      償全部，亦即不能對鄭長達之繼承人及原告等求償96,148
      ,361元之款項。
  ３、綜上，依據強制執行法第14條，被告之部分債權有請求權
      消滅之事由，不得依該等債權全額對原告強制執行。
（四）本件執行名義之借款等清償責任之依據為對於繼承開始以
      前已發生代負履行責任之保證契約債務，應有新修正通過
      之民法繼承篇施行法第1條之3第2項規定之適用：
  １、立法院已於98年5月26日三讀通過，並經總統府98年6月10
      日公布民法繼承篇施行法第1條之3第2項規定，「繼承在
      民法繼承編中華民國98年5月22日修正施行前開始，繼承
      人對於繼承開始以前已發生代負履行責任之保證契約債務
      ，由其繼續履行債務顯失公平者，以所得遺產為限，負清
      償責任。」。查本件被告之執行名義係台北地方法院87年
      度重訴字第1319號判決之債權憑證，惟根據上開判決內容
      所示，該案中法官得心證之理由為「一、本件原告主張被
      告劉勁麟邀同其餘被告為連帶保證人向原告借款…」、「
      從而原告本於消費借貸及連帶保證之法律關係，請求被告
      連帶清償如主文第一項所示之借款本金、利息、違約金及
      複利，即無不合，應予准許。」。，可知，本件被告對鄭
      長達之債權請求權基礎乃借貸契約及連帶保證關係，鄭長
      達係基於連帶保證人之地位發生代負履行責任之保證契約
      債務之爭點，已經該判決確定，然而，鄭長達係於88年9
      月3日過世，如該判決係於88年3月12日對鄭長達生效，原
      告等於鄭長達過世時未拋棄繼承，而原告等即為該判決效
      力所及。是鄭長達應負擔借款等清償責任之依據既為對於
      繼承開始以前已發生代負履行責任之保證契約債務，則已
      符合民法繼承篇施行法第1條之3第2項規定，如由原告等
      繼續履行債務有顯失公平之情形，則原告僅以所得遺產為
      限，負清償責任。
  ２、又被告係於87年10月27日提起87年度重訴字第1319號清償
      債務訴訟，惟法院將言詞辯論通知書及起訴狀寄至其戶籍
      新竹市○區○○里○○路113號時，即因鄭長達遷移無法
      送達，寄至台北市大同區之居所地，亦僅能寄存蘭州派出
      所而無法送達本人，經被告聲請公示送達後，言詞辯論通
      知書及起訴狀繕本均係公示送達，在鄭長達未到場之情況
      下，該案經一造辯論判決，其後，判決正本寄至其戶籍新
      竹市○區○○里○○路113號時，仍因鄭長達遷移不明及
      查無此人而無法送達，故判決正本亦係公示送達。然則，
      因當時鄭長達確非居住於戶籍地，戶籍地亦無人代收文件
      ，加上當時鄭長達已身罹癌症末期，處於無意識之昏迷狀
      態，是以，鄭長達從該案之起訴、開庭、判決之經過全未
      知悉，在其本人都不知有保證債務之情況下，更遑論將該
      案之保證債務告知其繼承人，更無從通知其繼承人為債務
      之處理或拋棄繼承事宜，是故，債務人不知債務，卻要求
      其繼承人繼續履行債務，對繼承人而言確實顯失公平。
（五）本件繼承人有因求學、至外地工作及出嫁未與娘家同住等
      未同居共財之情形，於繼承開始時無法知悉繼承債務之存
      在，致未能於修正施行前之法定期間為限定或拋棄繼承，
      應有新修正通過之民法繼承篇施行法第1條之3第4項規定
      之適用：
  １、立法院已於98年5月26日三讀通過，並經總統府98年6月10
      日公布民法繼承篇施行法第1條之3第4項規定，「繼承在
      民法繼承編中華民國98年5月22日修正施行前開始，繼承
      人因不可歸責於己之事由或未同居共財者，於繼承開始時
      無法知悉繼承債務之存在，致未能於修正施行前之法定期
      間為限定或拋棄繼承，且由其繼續履行繼承債務顯失公平
      者，於修正施行後，以所得遺產為限，負清償責任。」。
      緣鄭長達係於81年10月12日、81年10月14日與被告簽訂不
      動產擔保放款借據擔任連帶保證人，惟當時鄭長達係於台
      北工作，戶籍設於台北市○○區○○里○○○○街170 號
      5樓，並未與繼承人即原告等五人同居共財，且鄭長達此
      段期間與原告等均少有聯繫，自不可能向原告等提及有幫
      人作保之情事，迨三年後即84年6月28日鄭長達才將其戶
      籍遷回新竹，然鄭長達事實上亦非居住該址，才會造成法
      院之文書均無法送達之情形，況且，其戶籍遷回新竹之84
      年時間點距離81年簽約時間已經過約三年，期間債權人並
      未對鄭長達有任何請求或主張，鄭長達想必早已遺忘該事
      件，更從未向其配偶乙○○提起，至於其他繼承人則因求
      學、至外地工作及出嫁未與娘家同住等情形未與鄭長達同
      居共財，故鄭長達從未告知為人作保之情事，謹分述如下
      ：
    長女丙○○於82年11月13日與呂宏奇結婚，82年11月16日
      遷入新竹市○○里○鄰○○路175號4樓之3，因其出嫁後
      便與夫婿同住，未與娘家同居共財之情形甚明。
    次女己○○80年間即離家至位於台北之東吳大學求學，於
      84年6月畢業，因己○○自北上念書後即未居住戶籍地，
      父親亦非居住於戶籍地，且己○○早已經濟獨立，故己○
      ○於父親88年9月3日過世時，實未與父親同居共財。
    三女戊○○亦係於81年離家，至位於台北之國立台北工業
      專科學校求學，於84年6月畢業，畢業後即至冠球股份限
      公司任職，任職期間從84年7月3日至87年2月24日均住宿
      於公司宿舍，因戊○○自北上念書後即未居住戶籍地，父
      親亦非居住於戶籍地，且戊○○早已經濟獨立，故戊○○
      於父親88年9月3日過世時，實未與父親同居共財。
    長男丁○○係於86年離家，至位於台中縣霧峰鄉之朝陽科
      技大學求學，於90年6月畢業，因丁○○至台中念書後即
      未居住戶籍地，父親亦非居住於戶籍地，故丁○○於父親
      88年9月3日過世時，實未與父親同居共財。
  ２、綜上所述，本件繼承人有因求學、至外地工作及出嫁未與
      娘家同住等未同居共財之情形，於繼承開始時無法知悉繼
      承債務之存在，且因被繼承人生前亦不知自己有保證債務
      存在，故未曾告知繼承人，故原告等有因不可歸責於己之
      事由，於繼承開始時無法知悉繼承債務之存在，致未能於
      修正施行前之法定期間為限定或拋棄繼承，應有新修正通
      過之民法繼承篇施行法第1條之3第4項規定之適用。承前
      所述，鄭長達生前全未曾收受台北地方法院87年度重訴字
      第1319號案件之起訴狀、開庭通知及判決等文件，是以，
      鄭長達從該案之起訴、開庭、判決之經過全未知悉，在其
      本人都不知有保證債務之情況下，更遑論將該案之保證債
      務告知其繼承人，更無從通知其繼承人為債務之處理或拋
      棄繼承事宜，是故故被繼承人既不知債務存在，自無繼承
      人更無從知悉債權存在，故有因不可歸責於己之事由，於
      繼承開始時無法知悉繼承債務之存在，致未能於修正施行
      前之法定期間為限定或拋棄繼承之情事，應無疑義。再者
      ，由原告等前呈之全國財產稅總歸戶財產查詢清單所示，
      鄭長達並未留給原告等任何遺產，依據新修正通過之民法
      繼承篇施行法第1條之3第2項及第4項，原告等既僅需以所
      得遺產為限，負清償責任，在鄭長達未給予原告等任何遺
      產之情形下，原告等自無須對被告負任何清償責任。
（六）對被告抗辯之陳述：
  １、由台北地方法院87年度重訴字第1319號判決內容可知，鄭
      長達對被告係基於連帶保證人之地位發生代負履行責任之
      保證契約債務，本件應受該判決既判力之拘束，又關於鄭
      長達係借款人或保證人之認定係屬重要之爭點，該判決中
      已表明法院本來之意思即認定鄭長達為保證人，並無誤寫
      誤算或相類之顯然錯誤，被告之抗辯顯係為延滯訴訟，應
      無可採：
    按民事訴訟法第232條規定，「判決如有誤寫、誤算或其
      他類此之顯然錯誤者，法院得依聲請或依職權以裁定更正
      ；其正本與原本不符者，亦同。」、「更正裁定，並非法
      院就事件之爭執重新為裁判，不過將裁判中誤寫、誤算或
      其他類此之顯然錯誤，加以更正，使裁判中所表示者，與
      法院本來之意思相符，原裁判之意旨，並未因而變更。故
      更正裁定溯及於為原裁判時發生效力，對原裁判上訴或抗
      告之不變期間，自不因更正裁定而受影響。」最高法院79
      年台聲字第349號判例亦著有明文。
    經查，被告抗辯已針對87年度重訴字第1319號判決內容提
      出更正之聲請云云，惟查，關於鄭長達係借款人或債務人
      之認定係屬重要之爭點，又判決中已表明法院本來之意思
      即認定鄭長達為保證人，法院之心證已十分明確，依據上
      開最高法院判例所示，民事訴訟法232條規定所指的「誤
      寫、誤算或相類之顯然錯誤」情形，應指在不變更原裁判
      之意旨之前提下，對於判決內容因為打字或計算等人為疏
      忽之錯誤情形為更正，然被告意在將原法院認定鄭長達為
      保證人此點變更為借款人，實已變更原裁判之意旨，顯與
      民事訴訟法第232條之要件不符，被告明知原審法院不可
      能准許被告所謂之「更正」，顯係意圖延滯訴訟。
    本件被告之執行名義係台北地方法院87年度重訴字第1319
      號判決之債權憑證，根據上開判決內容所示，該案中法官
      得心證之理由為，「一、本件原告主張被告劉勁麟邀同其
      餘被告為連帶保證人向原告借款…」、「從而原告本於消
      費借貸及連帶保證之法律關係，請求被告連帶清償如主文
      第一項所示之借款本金、利息、違約金及複利，即無不合
      ，應予准許」，是依據該判決中鄭長達應負擔借款等清償
      責任之依據既為對於繼承開始以前已發生代負履行責任之
      保證契約債務，則已符合民法繼承篇施行法第1條之3第2
      項規定，由原告等繼續履行債務有顯失公平之情形，原告
      僅以所得遺產為限，負清償責任。
    被告主張繼承篇施行法第1條之3第2項「繼承在民法繼承
      編中華民國98年5月22日修正施行前開始，繼承人對於繼
      承開始以前已發生代負履行責任之保證契約債務，由其繼
      續履行債務顯失公平者，以所得遺產為限，負清償責任。
      」、第5項「前3項繼承人依修正施行前之規定已清償之債
      務，不得請求返還。」，故本件適用之第2項情形如有依
      修正施行前之規定清償之債務不得請求返還云云，然查，
      本法第1條之3第2項係明示98年5月22日修正施行，則原告
      等縱有依據本法第1條之3第5項所稱修正施行前規定已清
      償之債務，就文義解釋，本法第1條之3第5項之「修正施
      行」亦應係指98年5月22日，由台南地方法院98年訴字第
      414號判決可知，「是繼承人對於繼承開始前已發生代負
      履行責任之保證契約債務，仍須以繼續履行債務顯失公平
      為要件，俾發生於98年5月22日修正施行前之繼承事件，
      始得依本條溯及適用98年5月22日甫經立法院修正三讀通
      過之民法繼承編暨其施行法（下稱新法）而主張限定繼承
      。」亦為同一之解釋，雖本法第11條亦有規定「民法繼承
      編修正條文及本施行法修正條文自公布日施行。」然本法
      第1條之3第2項既已規定「繼承在民法繼承編中華民國98
      年5月22日修正施行」，則仍應以本法第1條之3第2項為準
      ，以免解釋上有前後矛盾之處。
    又本件係因鄭新豐為劉勁麟之友人，因劉勁麟向被告借錢
      故邀鄭新豐為劉勁麟作保，而被告要求需二位保證人，才
      由鄭新豐要求其弟鄭長達一同為劉勁麟作保，且因鄭新豐
      比鄭長達年長許多，鄭長達一向視鄭新豐為父親，對其言
      聽計從，故縱事實上鄭長達根本不認識劉勁麟亦為其作保
      ，更何況，鄭長達事實上根本未從被告處收到任何借款，
      被告主張鄭長達為連帶債務人云云，實屬無稽。再，被告
      主張原告等子女受鄭長達之栽培，受有高等教育，於高科
      技公司任職，故應繼續債務始維衡平云云。然查，被告上
      開所言純屬無根據之臆測，事實上，鄭長達從出社會之後
      從無固定之工作，婚後家中之開銷更是由其妻乙○○負擔
      ，子女皆以半工半讀之方式完成學業，鄭長達對其子女實
      無「栽培」可言，更遑論留有任何遺產，鄭長達之收入情
      形，只要調取其歷年所得稅申報資料即可知悉。
    按法務部針對繼承施行法中之「繼承債務顯失公平」之九
      項判斷標準，本件應符合其中八項，實無理由認本件非「
      顯失公平」：
    1.繼承時無法預知債務：因87年度重訴字第1319號民事案件
      起訴至判決確定時鄭長達確非居住於戶籍地，戶籍地亦無
      人代收文件，加上當時鄭長達已身罹癌症末期，處於無意
      識之昏迷狀態，是以，鄭長達從該案之起訴、開庭、判決
      之經過全未知悉，在其本人都不知有保證債務之情況下，
      更遑論將該案之保證債務告知其繼承人，更無從通知其繼
      承人為債務之處理或拋棄繼承事宜。
    2.繼承人償債將嚴重影響財產權：被告將原告等名下之存款
      帳戶、薪資之三分之一、不動產全部查封，原告等頓時陷
      於生活困難，僅能靠剩餘之薪資維持生活，且原告等上有
      年邁長輩、下有年幼子女需原告等扶養，償債勢必將嚴重
      影響財產權。
    3.鮮少往來不知繼承債務：本件繼承人有因求學、至外地工
      作及出嫁未與娘家同住等未同居共財亦鮮少往來之情形，
      於繼承開始時實無法知悉繼承債務之存在。
    4.繼承遺產與債務相距甚大：鄭長達確實未留下遺產，至於
      國稅局新竹市分局之函覆內容尚待釐清，又縱使有三十幾
      萬之遺產，與本金15,164,153元，利息61,501,924元，違
      約金19,482,284元，合計96,148,361元相比，實屬天差地
      別，相差亟鉅，已非「甚大」足以形容。
    5.債務過多繼承人無財力：96,148,361元之債務已將近一億
      ，依據前呈原告等之財產歸戶清冊可知，原告等之財力僅
      圖溫飽，縱使原告等均不吃不喝工作一輩子也無法償債，
      繼承人無財力之情形已無庸贅言。
    6.繼承時無法預估且無財產：鄭長達從87年度重訴字第1319
      號民事案件之起訴、開庭、判決之經過全未知悉，在其本
      人都不知有保證債務之情況下，更遑論將該案之保證債務
      告知其繼承人，繼承人在無法預知之情況下，更遑論得就
      債務進行任何預估之動作。
    7.繼承債務致陷入困境：被告因知悉立法院之修法趨勢，匆
      忙於立法院修法將繼承開始前之保證債務納入限定繼承前
      ，即98年4月間，對原告等聲請強制執行，將原告等名下
      之存款帳戶、薪資之三分之一、不動產查封，造成原告等
      經濟窘迫，頓時身於水深火熱之困境中，實屬無疑。
    8.繼承債務影響人格發展及生存權：按繼承篇施行法第1條
      之3第2項之立法目的為，「債權人借款時所評估者，乃為
      主債務人及保證人本身之資力，通常不會就保證人之繼承
      人之資力併予評估。從而，繼承人如因而繼承保證契約債
      務以致影響其財產權及生存權，國家即有加以保護之必要
      ，且本次民法繼承編之修正既已改採『繼承人負限定責任
      為原則』之制度，自宜同時溯及保護此等繼承人，爰參考
      第1條之2第1項之立法體例及要件，增訂第2項規定。經查
      ，本件被告不僅未評估保證人繼承人資力，連保證人本身
      資力亦未評估，就一個無固定工作又無恆產之人竟任其擔
      任保證人，若鄭長達本身尚健在，其自行負擔保證債務已
      影響其生存權，更何況完全不知鄭長達債務之繼承人，無
      端被剝奪人格發展及生存權，實屬無辜。
    本件鄭長達遺產之認定，應以國稅局之鄭長達全國財產稅
      總歸戶財產查詢清單為準。又原告乙○○與鄭長達係於74
      年6月4日以前結婚，並適用聯合財產制之夫妻，原告乙○
      ○於81年3月6日取得新竹市○○段608之1地號土地及新竹
      市○○里○○路35巷162號2樓之建物，且從取得後一直登
      記在乙○○名下，未曾移轉。是以，至親屬編施行法85年
      年9月6日修正生效1年後，鄭長達與乙○○之關係仍存續
      且該不動產仍以乙○○名義登記，乙○○仍保有其所有權
      ，應無疑義。是縱被告所稱基於夫妻財產制之精神，就乙
      ○○之財產鄭長達應有2分之1云云，惟按法務部84年法律
      決字第12186號函文所示「剩餘財產分配請求權之性質及
      有無身分專屬性等疑義乙節，現行法律並未明定，惟參之
      同法第1030條第3項有關消滅時效之規定及學者見解，似
      可認剩餘財產分配請求權係債權請求權，且解釋上宜認為
      無專屬性，故得由可請求一方之繼承人行使之」。可知84
      年1月16日版之民法第1030條之1之剩餘財產分配請求權為
      債權，鄭長達之繼承人可決定是否行使，再者，因鄭長達
      於88年9月3日死亡之後5年，剩餘財產分配請求權已罹於
      時效，對於任何代鄭長達主張此一債權請求權之人，原告
      乙○○皆得主張時效抗辯，是以，本件於鄭長達死亡之時
      ，既未有任何人主張第1030條之1之剩餘財產分配請求權
      ，又死亡後5年仍未有任何人主張，是以，原告乙○○之
      財產權利狀態應已確定，任何人不得再以鄭長達之剩餘財
      產分配請求權對乙○○請求。
（七）為此聲明：本院98年度司執字第9523號清償債務事件，對
      原告所為之強制執行程序應予撤銷。
二、被告則以：
（一）按「確定判決，除當事人外，對於訴訟繫屬後為當事人之
      繼受人者，及為當事人或其繼受人占有請求之標的物者，
      亦有效力。對於為他人而為原告或被告者之確定判決，對
      於該他人亦有效力。前二項之規定，於假執行之宣告準用
      之。」民事訴訟法第401條定有明文，當事人之繼受人除
      當事人外，對於訴訟繫屬後為當事人之繼承人者，亦有效
      力，此有最高法院33年上字第1567號判例可稽。查原告等
      之被繼承人鄭長達為台灣台北地方法院87年重訴字第1319
      號確定判決之當事人，而原告等人為鄭長達之繼承人，依
      法當受前開確定判決之拘束，被告執前開民事確定判決為
      執行名義對於原告等為強制執行當為合法。又台北地方法
      院91年度聲字第131號民事裁定相對人欄已列原告乙○○
      、丙○○、己○○、戊○○、丁○○等五人，原告等人當
      受前開確定民事裁定之拘束。
（二）查原告等之被繼承人鄭長達就訴外人劉勁麟於81年10月12
      日及81年12月14日分別與中央信託局簽訂第A00000000 號
      、第A00000000-1號不動產擔保放款借據，該二借據所示
      ，鄭長達為連帶借款人，並非連帶保證人，原告主張鄭長
      達為連帶保證人顯係誤會。又依據前開民事確定判決，鄭
      長達應與劉勁麟等人負連帶給付之責。按，「連帶債務之
      債權人，得對於債務人中之一人或數人或其全體，同時或
      先後請求全部或一部之給付。連帶債務未全部履行前，全
      體債務人仍負連帶責任。」，民法第273條定有明文。被
      告本即可向連帶債務人全體請求給付，無先向劉勁麟求償
      之必要，原告主張顯無理由。
（三）又原告等雖主張依據修正後民法繼承編施行法第1條之3第
      4項規定，應以渠等所得遺產為限，負清償責任云云。惟
      查，按「繼承在民法繼承編中華民國98年5月22日修正施
      行前開始，繼承人因不可歸責於己之事由或未同居共財者
      ，於繼承開始時無法知悉繼承債務之存在，致未能於修正
      施行前之法定期間為限定或拋棄繼承，且由其繼續履行繼
      承債務顯失公平者，於修正施行後，以所得遺產為限，負
      清償責任。」，修正後民法繼承編施行法第1條之3第4項
      固有明文，惟按民事訴訟法第277條舉證責任分配之法則
      ，應由原告等證明渠等是否有不可歸責於己之事由，於繼
      承開始時無法知悉繼承債務之存在，被告否認原告等適用
      前開施行法之規定。
（四）原告等雖以台北地方法院87年度重訴字第1319號判決主張
      ，鄭長達對被告債權係基於連帶保證人之地位云云，惟查
      ，「民事訴訟法第四百條第一項規定確定判決之既判力，
      惟於判決主文所判斷之訴訟標的，始可發生。若訴訟標的
      以外之事項，縱令與為訴訟標的之法律關係有影響，因而
      於判決理由中對之有所判斷，除同條第二項所定情形外，
      尚不能因該判決已經確定而認此項判斷有既判力。」，最
      高法院73年台上字第3292號判例，業已明白指出。被告台
      灣銀行起訴請求法院判決之訴訟標的為借貸關係，向訴外
      人鄭長達、鄭新豐連帶借款人請求與劉勁麟負連帶清償責
      任，台灣台北地方法院依據被告台灣銀行起訴請求判決之
      內容，因鄭長達等人皆未到場，故為一造判決，被告台灣
      銀行於台北地方法院起訴時，係以連帶借貸法律關係請求
      鄭長達清償借款，前開判決既判力應僅及於判決標的之法
      律關係即借貸關係，被告台灣銀行既未曾於前開民事案件
      中主張保證契約關係，則判決理由欄就訴訟標的以外之事
      項所為之判斷顯無既判力，經查前開判決理由欄所載「連
      帶保證」顯係誤寫，被告起訴時主張鄭長達為連帶借款人
      ，且提出借據乙份為證，該案件且為一造辯論判決，前開
      判決理由欄記載「原告主張被告劉勁麟邀同其餘被告為連
      帶保證人…」，關於「連帶保證」之記載顯係誤寫，應更
      正為「連帶借款」，被告台灣銀行業已向台北地方法院聲
      請裁定更正，謹予敘明。
（五）原告主張鄭長達未留給原告等任何遺產，則原告無須對被
      告負清償責任云云。惟按「繼承在民法繼承編中華民國98
      年5月22日修正施行前開始，繼承人因不可歸責於己之事
      由或未同居共財者，於繼承開始時無法知悉繼承債務之存
      在，致未能於修正施行前之法定期間為限定或拋棄繼承，
      且由其繼續履行繼承債務顯失公平者，於修正施行後，以
      所得遺產為限，負清償責任。」民法繼承編施行法第1條
      之3第4項定有明文。原告應證明渠等有不可歸責於己之事
      由或有未同居共財之事實，無法知悉繼承債務存在，並證
      明由渠等繼續履行債顯失公平者。原告等主張鄭長達於81
      年間居住於台北，然原告等亦自承鄭長達於84年6月28 日
      即將戶籍遷回新竹與原告同財共居之事實，原告等人雖其
      後分別有結婚、外出求學，然原告等與鄭長達確實為同居
      共財之家屬至明，原告並無法證明渠有不可歸責於己之事
      由或有未同居共財之事實，致無法知悉繼承債務存在。又
      查鄭長達與劉勁麟、鄭新豐為連帶借款人於81年10月12日
      及81年10月14日向被告分別借款200萬元及1,320萬元，豈
      料鄭長達等連帶借款人就前開借款，自81年11月12日及81
      年11月14日起旋即未依約履行清償本息，幾經催討未獲置
      理，於借款後旋即拒絕清償，鄭長達等借款人顯係惡意向
      被告借款，且原告乙○○為鄭長達配偶，乙○○於81年3
      月6日以買賣取得坐落新竹市○○段之土地及建物，就前
      開不動產係其與鄭長達婚姻關係存續中所取得，前開不動
      產因係登記於鄭長達配偶即原告乙○○，致被告求償無門
      。然依據民法夫妻財產制之精神，鄭長達就其配偶乙○○
      之前開房地，至少有二分之一之權利，是故原告乙○○就
      其配偶之債務，應繼續履行，始符公平。就其他原告丙○
      ○等人為鄭長達之子女，於鄭長達生前，接受鄭長達之栽
      培，丙○○等人皆受有高等教育，現於台積電等高科技公
      司服務，就鄭長達所遺留之借款債務，應繼續清償，始符
      衡平原則，否則被告債權因鄭長達死亡而無法求償，對被
      告顯失公平等語，資為抗辯。並聲明：原告之訴駁回。
三、兩造不爭執事項
（一）原告之被繼承人鄭長達與中央信託局清償債務事件，經臺
      灣臺北地方法院87年度重訴字第1319號確定判決，認鄭長
      達應與訴外人劉勁麟、鄭新豐連帶給付中央信託局1516萬
      4,153元及利息、違約金，嗣經中央信託局執前揭確定判
      決為執行名義，聲請對鄭長達等三人為強制執行，經執行
      結果拍賣無實益而由臺灣臺北地方法院核發北院文八十八
      民執寅字第6346號債權憑證。
（二）鄭長達於88年9月3日死亡，原告乙○○、丙○○、己○○
      、戊○○、丁○○為其繼承人，並經臺灣臺北地方法院以
      91年度聲字第131號民事裁定，以原告等人為相對人確定
      前揭清償債務事件（臺灣臺北地方法院87年度重訴字第
      1319號）之訴訟費用額，嗣中央信託局經參加臺灣臺北地
      方法院92民執寅字第11850號強制執行，於93年5月6日受
      償838萬5,265元。嗣中央信託局於96年7月1日與被告臺灣
      銀行股份有限公司合併，中央信託局為消滅公司，被告公
      司為存續公司。
（三）被告嗣執臺灣臺北地方法院北院文八十八民執寅字第6346
      號債權憑證為執行名義，向本院聲請強制執行原告財產，
      經本院以98年度司執字第9523號強制執行事件受理在案。
四、得心證之理由：
    本件原告主張其等非適格之執行當事人，被告不得對渠為強
    制執行，且系爭債務為保證債務，應有新修正通過之民法繼
    承篇施行法第1條之3第2項規定之適用，退一步言，原告等
    與被繼承人鄭長達並無同居共財之事實，亦未繼承任何遺產
    ，如由其等繼續履行債務顯失公平，則為被告所否認，並以
    前詞置辯，是本件所應審究者厥為：（一）原告是否為適格
    之執行當事人？（二）系爭債務是否為保證債務而有民法繼
    承篇施行法第1條之3第2項規定之適用？（三）本件是否有
    民法繼承篇施行法第1條之3第4項適用？亦即關於被告命原
    告繼續履行債務是否有顯失公平之情事？（四）本院98年度
    司執字第9523號強制執行事件對於原告所為之強制執行程序
    ，是否應予撤銷？茲分別論述如下：
（一）原告是否為適格之執行當事人：
      按確定判決，除當事人外，對於訴訟繫屬後為當事人之繼
      受人者，及為當事人或其繼受人占有請求之標的物者，亦
      有效力，民事訴訟法第401條第1項定有明文。所謂當事人
      之繼受人，包括一般繼承人及特定繼承人在內。又強制執
      行事件之當事人雖依執行名義之記載定之，惟於以確定判
      決為執行名義時，其於訴訟繫屬後，因繼承或法律行為而
      受讓該訴訟標的之人，雖非該判決所記載之當事人，然依
      前揭民事訴訟法第401條第1項之規定，對之亦有效力。本
      件原告等之被繼承人鄭長達為臺灣臺北地方法院87年度重
      訴字第1319號確定判決之當事人，而原告等人為鄭長達之
      繼承人，揆諸前揭說明，自當受前開確定判決之拘束，被
      告執前開民事確定判決為執行名義對於原告等為強制執行
      當屬合法。
（二）系爭債務並非保證債務，無民法繼承篇施行法第1條之3第
      2項規定之適用：
  １、查原告等之被繼承人鄭長達前與訴外人鄭新豐擔任訴外人
      劉勁麟之連帶借款人，分別於81年10月12日及81年10月14
      日向中央信託局借款200萬元、1,320萬元，嗣因借款人劉
      勁麟未依約清償本息，經中央信託局於87年10月間向臺灣
      臺北地方法院起訴請求清償借款，其起訴狀事實及理由欄
      記載「查被告劉勁麟分別於81年10月12日、81年10月14日
      邀同被告鄭長達、鄭新豐為『連帶借款人』與原告簽訂第
      A00000000號、第A00000000-1號不動產擔保放款借據，…
      …又被告鄭長達、鄭新豐為『連帶借款人』與原告（按應
      為被告之誤）劉勁麟負連帶清償責任，……」，而鄭長達
      於訴訟中因合法送達未到庭經一造辯論判決等情，業經本
      院依職權調取臺灣臺北地方法院87年度重訴字第1319號民
      事全卷核閱無訛，足見中央信託局係以消費借貸及連帶債
      務之法律關係為訴訟標的，起訴對劉勁麟、鄭長達、鄭新
      豐為連帶請求甚明。
  ２、按判決如有誤寫、誤算或其他類此之顯然錯誤者，法院得
      隨時或依聲請以裁定更正之，民事訴訟法第232條第1項定
      有明文。所謂顯然錯誤，指判決中所表示者與法院本來之
      意思不符，其事一見甚明者而言，包括判決所記之事實與
      理由有相矛盾之處，凡足生與法院真意相左之結果者，均
      得依上開法條更正之，最高法院74年台抗字第54號裁判要
      旨參照。查臺灣臺北地方法院87年度重訴字第1319號民事
      判決事實欄原告陳述雖記載「被告劉勁麟邀同其餘被告為
      連帶保證人，…又被告鄭長達、鄭新豐為連帶保證人，應
      與原告劉勁麟負連帶清償責任…」及理由欄得心證之理由
      亦載「一、本件原告主張被告劉勁麟邀同其餘被告為連帶
      保證人向原告借款…，二、從而原告本於消費借貸及連帶
      保證之法律關係，請求被告連帶清償如主文第一項所示之
      借款本金、利息、違約金及複利，即無不合，應予准許。
      」等情，有前揭判決影本附卷可稽，惟如前所述，中央信
      託局係本於消費借貸及連帶借款之法律關係連帶請求劉勁
      麟、鄭長達、鄭新豐清償借款，並未基於連帶保證之法律
      關係，是前揭判決事實及理由欄中所載「連帶保證」顯為
      「連帶借款」之誤，被告本得向原判決之法院聲請更正，
      縱其尚未更正，依民事訴訟法第400條第1項之規定，中央
      信託局於向臺灣臺北地方法院起訴時，既係以連帶借貸法
      律關係請求鄭長達清償借款，前開判決既判力即僅及於判
      決標的之法律關係即借貸關係，是原告主張系爭債務為保
      證債務云云，即非有理。
  ３、又系爭債務既非保證債務，從而，原告主張適用民法繼承
      篇施行法第1條之3第2項之規定，即非有理，被告抗辯無
      前條項之適用，應堪採信。
（三）本件如命原告繼續履行鄭長達之債務將有顯失公平之情形
      ：
  １、按繼承在民法繼承編98年5月22日修正施行前開始，繼承
      人因不可歸責於己之事由或未同居共財者，於繼承開始時
      無法知悉繼承債務之存在，致未能於修正施行前之法定期
      間為限定或拋棄繼承，且由其繼續履行繼承債務顯失公平
      者，於修正施行後，以所得遺產為限，負清償責任，民法
      繼承編施行法第1條之3第4項定有明文。
  ２、關於繼承債務是否顯失公平，本院認應以繼承人與債務發
      生之關連性、繼承人有否於繼承開始前自被繼承人處取得
      財產，及取得多寡為判斷之準據。亦即，債務之發生直接
      與債務人有關連者，如被繼承人為繼承人求學、分居或營
      業所發生之負債，由繼承人繼承該債務即非顯失公平。被
      繼承人曾於繼承開始前贈與繼承人超逾所負債務財產，或
      依被繼承人對繼承人之扶養狀況，與所負債務之金額比例
      為比較，尚非顯然失衡者，皆係因繼承人之受有利益而影
      響被繼承人債務之清償，亦可認非顯失公平。至若繼承人
      與繼承債務之發生並無關連、繼承人對被繼承人財產狀況
      全然無涉，或依債務人之經濟狀況，承受繼承債務將影響
      其生存權及人格發展者，若仍令繼承人就被繼承人債務負
      完全之清償責任，自屬顯失公平。
  ３、本件原告所繼承之債務，係鄭長達於81年間擔任訴外人劉
      勁麟之連帶借款人所負，與原告等並無直接關聯。且鄭長
      達於81年5月8日自原戶籍地即新竹市○○路113號遷出，
      設籍至台北市○○區○○街170號5樓，而未與其配偶即原
      告乙○○同住，迄84年6月28日始再遷回原戶籍地。又原
      告丙○○即鄭長達之長女，於82年11月13日與訴外人呂宏
      奇結婚，同年月16日遷入新竹市○○里○鄰○○路175號4
      樓之3與其夫同住；原告己○○為鄭長達之次女，係61 年
      7月29日生，原告戊○○為為鄭長達之三女，係63年6月12
      日，原告丁○○為鄭長達之長子，67年8月2日生，渠等於
      81年間均分別在外求學，而未與鄭長達同財共居，有戶籍
      謄本及學位證書附卷可稽（卷第41至44頁、第73至77頁）
      。參以鄭長達於88年間死亡時之財產歸屬資料清單，鄭長
      達並無留下任何財產，亦全無遺產稅申報紀錄，有全國財
      產稅總歸戶財產查詢清單及遺產稅財產資料查詢附卷可稽
      （卷第121至123頁），堪信原告主張鄭長達並未遺留任何
      財產屬實。是原告與被繼承人鄭長達81年間債務發生後之
      財產狀況、履行債務能力當屬無涉。又原告乙○○名下有
      新竹市○○路35巷162號2樓房地，雖為其與鄭長達婚姻關
      係存續中所取得，惟鄭長達既早於88年9月3日死亡，即無
      再依民法第1030條之1請求剩餘財產分配之餘地，被告此
      部分所辯，應無可採。另原告丙○○名下有新竹市○○路
      175號4樓之3房地，任職於台灣積體電路股份有限公司，
      原告丁○○任職於力晶半導體股份有限公司，原告戊○○
      任職於中強光電股份有限公司，有本院執行命令附卷可稽
      （卷第8至27頁），渠等資力均非豐厚，而被告請求之債
      務總額高達9,614萬8,361元（含本金、利息及違約金），
      業據本院調取本院98年司執字第9523號執行卷查明屬實，
      則若令原告等繼承與其無關連性之前開鉅額債務，對其生
      計顯有相當影響，當屬顯失公平。綜上所述，原告係因不
      可歸責於己之事由，於88年9月3日繼承開始時無法知悉上
      開繼承債務之存在，致未能於法定期間為限定或拋棄繼承
      ，而由其繼續履行繼承債務顯失公平，自有民法繼承編施
      行法第1之3條第4項規定之適用，即應以所得遺產為限，
      負清償責任。
（四）本件98年度司執字第9523號強制執行事件對於原告等人所
      為之強制執行程序，應予撤銷：
      按執行名義成立後，如有消滅或妨礙債權人請求之事由發
      生，債務人得於強制執行程序終結前，向執行法院對債權
      人提起異議之訴，強制執行法第14條第1項前段定有明文
      。查被告係以其對原告之被繼承人鄭長達之執行名義聲請
      強制執行原告所有之財產，經本院執行處以98年度司執字
      第9523號清償債務強制執行事件受理在案，並分別對原告
      乙○○、丙○○、丁○○、戊○○等人所有之財產為扣押
      。又被告所執之執行名義於88年9月3日鄭長達死亡時，原
      告本應負概括繼承之責，惟因上開執行名義成立後法律之
      修正，原告僅以所得遺產為限負清償責任，而鄭長達未遺
      有任何遺產，已如前述，是有消滅或妨礙債權人請求之事
      由發生，原告依上開法條規定，就尚未終結之強制執行程
      序，提起債務人異議之訴，並聲明本院98年度司執字第
      9523號清償債務強制執行事件對原告等所為之強制執行程
      序應予撤銷，洵屬有據，應予准許。
五、綜上所述，原告係於98年5月22日前繼承，而因不可歸責於
    己之事由未與被繼承人鄭長達同居共財，於繼承開始時無法
    知悉繼承債務之存在，致未能於法定期間為限定或拋棄繼承
    ，且依上開原因事實，若由原告繼續履行繼承債務顯失公平
    ，故應以原告所得遺產為限，負清償責任，惟鄭長達並未遺
    留任何遺產，被告自不得對原告之固有財產聲請強制執行，
    是有消滅或妨礙債權人請求之事由發生。從而，原告主張依
    民法繼承編施行法第1條之3第4項規定，以所得遺產為限，
    負清償責任，提起債務人異議之訴，並聲明本院98年度司執
    字第9523號清償債務款強制執行事件對原告等所為之強制執
    行程序應予撤銷，為有理由，應予准許。
六、本件事證已臻明確，兩造其餘攻擊防禦方法核與判決結果不
    生影響，爰不另一一論述，併此敘明。
七、據上論結，本件原告之訴為有理由，依民事訴訟法第78條，
    判決如主文。
中    華    民    國    99    年    2     月    12    日
                  民事第二庭    法      官  楊明箴
以上正本係照原本作成。
如對本判決上訴，須於判決送達後20日內向本院提出上訴狀。
中    華    民    國    99    年    2     月    12    日
                                書  記  官  林欣宜

司法院資訊處製作；財團法人民間司法改革基金會備份。
